【裁判字號】    99,刑智上易,50
【裁判日期】    990729
【裁判案由】    違反著作權法
【裁判全文】
智慧財產法院刑事判決
                                  99年度刑智上易字第50號
上  訴  人  臺灣士林地方法院檢察署檢察官
被      告  甲○○
上列上訴人因被告違反著作權法案件，不服臺灣士林地方法院99
年度智易字第3號，中華民國99年4月21日第一審判決（起訴案號
：臺灣士林地方法院檢察署98年度偵字第10843號），提起上訴
，本院判決如下：
    主  文
上訴駁回。
    理  由
一、本案經本院審理結果，認原審以不能證明被告犯罪，而為無
    罪之諭知，經核並無違誤，應予維持，並引用第一審判決書
    記載之證據及理由（如附件）。
二、檢察官上訴意旨略以：(一)告訴代理人陳文銓於民國97年1月
    24 日前往法務部調查局高雄市調查處（下稱高雄市調處）
    指訴有姓名年籍不詳經營「Wii Station」網站之人，於網
    路陳列光榮公司享有著作財產權之盜版遊戲光碟封面而對外
    販售「Wii」遊戲機各種盜版遊戲光碟，故其為自行蒐證，
    乃連線上網訂購，並經大榮貨運收得本案盜版光碟，而依該
    公司交付收據可發現發貨地點位於臺東市，此有該日調查筆
    錄可佐，嗣高雄市調處循線調取相關資料後，向同年3月4日
    聲請取得臺灣高雄地方法院97年度警搜字第394號搜索票而
    於同年3月6日前往臺東市○○路○段59巷8號3樓之9即謝坤良
    之姐謝佾媛居所執行搜索，並扣得數千片「Wii 」遊戲機各
    種盜版遊戲光碟，謝佾媛並供稱其確有代其弟謝坤良之老闆
    寄送該等盜版遊戲光碟予連線至「Wii Station 」網站之訂
    購客戶，旋並電告其弟謝坤良而要求謝坤良主動交出盜版光
    碟，故時居臺南市安平區○○○○街361 號2 樓之3 之謝坤
    良乃於同日下午4 時前往法務部調查局臺南市調查站接受約
    談調查，並供承老闆為「呂先生」，且「呂先生」都會透過
    大榮、日通、宅急便、新竹等貨運公司將整箱之光碟片寄給
    伊等語，且亦主動提供數百片上開網站展示之盜版光碟而扣
    案，嗣臺灣臺東地方法院檢察署檢察官於98年2 月27日傳訊
    謝佾媛、謝坤良到庭後，渠等仍供承上開調查詢問內容，此
    有渠等調查、偵訊筆錄、上開法院搜索票、扣案物品清單影
    本等可佐，故謝坤良所證老闆「呂先生」與陳文銓所指之姓
    名年籍不詳經營上開網站之人確有關聯，是原起訴雖未記載
    證人謝坤良所稱正犯之實際參與違反著作財產權行為，但揆
    之上開見解，因該正犯與陳文銓所指正犯之犯罪行為既為共
    犯行為，渠等均應就彼此行為負相同罪責，則起訴書縱未記
    載證人謝坤良所稱正犯之實際參與違反著作財產權犯行，當
    不致發生原審判決所指無法確認該正犯與本案起訴範圍關聯
    性問題，況原審既認謝坤良所指正犯與陳文銓所指正犯間之
    關聯性有疑，卻未傳訊陳文銓、謝佾媛、謝坤良進行調查，
    顯有應調查證據未予調查之違誤，因此，原審因有上開違誤
    而進一步地認定謝坤良所指正犯與陳文銓所指正犯間之關聯
    性有疑，亦有適用法則不當之違誤。(二)再原審若因未取得本
    案全卷而認高雄市調處本於謝坤良之證述，再向台灣宅配通
    等公司調取帳戶資料而循線查悉被告年籍乙節有疑（即究係
    如何循線查悉？與本案被告關聯性為何？），亦應向臺灣臺
    東、桃園、高雄、板橋、臺南地方法院檢察署調取本案全卷
    ，揆之前開見解，是就此部分亦有應調查證據未予調查之違
    誤。
三、按犯罪事實應依證據認定之，無證據不得認定犯罪事實；不
    能證明被告犯罪者，應諭知無罪之判決，刑事訴訟法第154
    條第2 項、第301 條第1 項定有明文。又認定犯罪事實須憑
    證據，為刑事訴訟法所明定，故被告犯罪嫌疑，經審理事實
    之法院，以盡其調查職責，仍不能發現確實之證據足資證明
    時，自應依法為無罪判決。且事實之認定，應憑證據，如未
    能發現相當證據，或證據不足以證明，自不能以推測或擬制
    之方法，以為裁判基礎。（最高法院20年上字第893 號、40
    年台上字第86號分別著有判例可資參照）。且檢察官就被告
    犯罪事實，應負舉證責任，並指出證明之方法，為刑事訴訟
    法第161 條所明定。因此，檢察官對於起訴之犯罪事實，應
    負實質之舉證責任，且其所提出之證據，無論直接或間接證
    據，其為訴訟上之證明，須於通常一般之人均不致有所懷疑
    ，而得確信其為真實之程度者，始得據為有罪之認定，倘其
    證明尚未達到此一程度，而有合理之懷疑存在時，不足為被
    告有罪之積極證明，或其闡明之證明方法，無從說服法院形
    成被告有罪之心證，基於無罪推定原則，自應為被告無罪之
    諭知。
四、經查：
  (一)按審理事實之法院，對於依法應調查之證據，除認為不必要
    者外，均應詳為調查，然後基於調查所得之心證以為判斷之
    基礎。又刑事訴訟法第161條第1項規定：「檢察官就被告犯
    罪事實，應負舉證責任，並指出證明之方法。」，明定檢察
    官舉證責任之內涵，為「提出證據」，並「指出其證明之方
    法」，用以說服法院，使法官「確信」被告犯罪構成事實之
    存在。該所謂「指出其證明之方法」，即係包括指出調查之
    途徑，與待證事實之關聯及證據之證明力等事項而言。因此
    ，檢察官如就被告犯罪事實，已提出證據，並指出其證明之
    方法，法院自應詳為調查，然後基於調查所得之心證，說明
    其取捨之依據，方為適法。查原判決依調查證據之結果，斟
    酌全辯論意旨，已就不能證明被告犯罪之理由予以說明。上
    訴意旨執詞指摘原判決既認謝坤良所指正犯與陳文銓所指正
    犯間之關聯性有疑，卻未傳訊陳文銓、謝佾媛、謝坤良進行
    調查，顯有應調查證據未予調查之違誤，採證難謂適法，尚
    非有理由。本件檢察官於起訴書之證據有告訴代理人陳文銓
    於調查中之指訴、證人即宅配通公司前金營業所前所長黃進
    賢之證述、證人即同案被告謝坤良於調查及偵查中之證述、
    宅配通公司98年12月24日宅配通管本（98年）字第011 號函
    及宅配服務合約書、交易明細各1 份、被告上揭永豐銀行帳
    戶之交易明細等等。原判決對於檢察官所舉之該證據及證明
    方法，既已詳予調查審酌，並說明其取捨之心證理由，而為
    被告無罪之判決，自屬適法。檢察官於起訴時或原審既未提
    出臺灣臺東、桃園、高雄、板橋、臺南地方法院檢察署之相
    關本案全卷，亦未就上開卷宗中之證據具體指出何者作為本
    案之證據，且本院認為上開證據調查並無必要，則檢察官指
    摘原審就此部分亦有應調查證據未予調查之違誤，即非可採
    。
  (二)又按舉證責任分配之原則，民、刑訴訟有別，刑事訴訟法第
    161條規定，檢察官就被告犯罪事實，有舉證責任，苟查無
    足以證明被告犯罪之積極證據，即應為有利被告之認定，更
    不必有何有利之證據，最高法院79年度台上字第524號判決
    足資參照。本案檢察官於本院審理時雖主張經檢視被告辯詞
    ，其就有無申請金融卡前後陳述不一，且就辦理系爭帳戶掛
    失之時間點故為錯誤之陳述，是其辯稱遺失、遭竊，自無足
    採等語。然查，被告辯稱金融卡遺失、遭竊，縱不足採，惟
    被告無自證無罪之責任，就被告之犯罪事實，檢察官有舉證
    責任，但檢察官上揭上訴意旨並未提出足以證明被告甲○○
    犯罪之新證據，僅係推論臆測之詞，尚不足以達到令一般人
    無合理懷疑之確信，自非足採。
五、綜上所述，依卷內所附證據，未達於通常一般之人均不致有
    所懷疑，而得確信其為真實之程度，尚無從使本院就被告涉
    犯幫助違反著作權法第91條之1第3項、第2項之罪嫌為有罪
    之確信。此外，復查無其他積極證據足資證明被告確有公訴
    人所指之「明知」係侵害著作財產權之重製光碟而散布之幫
    助之行為，核屬不能證明被告犯罪。原審就被告為無罪之諭
    知，經核並無違誤。檢察官上訴指  摘原判決不當，請求撤
    銷改判，為無理由，應予駁回。
六、被告甲○○經合法傳喚，無正當理由不到庭，爰不待其陳述
    逕行判決。
據上論結，應依刑事訴訟法第368條、第371條，判決如主文。
本案經檢察官黃惠敏到庭執行職務。
中    華    民    國    99    年    7     月    29    日
                  智慧財產法院第二庭
                              審判長法  官  陳國成
                                    法  官  陳忠行
                                    法  官  曾啟謀
以上正本證明與原本無異。
不得上訴。
中    華    民    國    99    年    7     月    29    日
                                    書記官  王月伶
附件：
臺灣士林地方法院刑事判決               99年度智易字第3號
公  訴  人  臺灣士林地方法院檢察署檢察官
被      告  甲○○        男  23歲（民國○○年○月○日生）
                          身分證統一編號：Ｚ000000000號
                          住臺北市北投區○○○路21號2樓
上列被告因違反著作權法案件，經檢察官提起公訴（98年度偵字
第10843 號），本院判決如下：
    主  文
甲○○無罪。
    理  由
一、公訴意旨略以：被告甲○○明知申請帳戶使用係輕而易舉之
    事，且身分證影本係個人身分識別文件，一般人無故取得他
    人金融帳戶及身分證影本使用之行徑常與犯罪之需要密切相
    關，而可預見該名不自行申辦帳戶反取得他人帳戶存摺、印
    章、密碼及身分證影本使用之人，可能係用以販售盜版光碟
    ，又對於提供帳戶及身分證影本予他人使用雖無必引發他人
    萌生犯罪之確信，但仍以縱若有人持以犯罪亦不違反其本意
    ，而基於幫助他人犯罪之犯意，於民國97年2 月12日前之某
    日，在不詳地點，將其身分證影本及其所申請之永豐銀行北
    投分行（下稱永豐銀行）帳號000-000-0000000-0 號帳戶存
    摺、印章、密碼，交付不詳犯罪集團成員。嗣該不詳犯罪集
    團成員於97年2 月12日，以「甲○○」名義，持上揭「甲○
    ○」身分證影本、存摺影本向不知情之臺灣宅配通股份有限
    公司（下稱宅配通公司）職員黃進賢申請宅配服務，並約定
    由宅配通公司以甲○○上開永豐銀行帳戶代收貨款（客戶代
    碼：0000000000號，宅配與代收貨款契約有效期間係自97年
    2 月12日起至98年2 月11日止）。該集團不詳成員即自97年
    2 月12日起至97年3 月14日止，先由真實姓名年籍不詳之呂
    姓之成年男子，在不詳地點，非法重製臺灣光榮綜合資訊股
    份有限公司（下稱光榮公司）享有著作財產權之日商任天堂
    株式會社出品之「Wii 」遊戲軟體「三國志II威力加強版」
    、「麻雀大會」、「上海」、「實況野球Wii 決定版」等電
    腦程式著作光碟，並在網際網路以「Wii Statoin 」網站（
    http://www.wii2.com.tw) 刊登販售上開盜版光碟廣告，另
    僱用謝坤良（已另由臺灣臺南地方法院檢察署檢察官聲請簡
    易判決處刑）將顧客所訂購之盜版光碟包裝後，經「甲○○
    」名下之上揭宅配通服務，由宅配通公司以貨運宅配方式寄
    送至全臺各地，再由宅配通公司將顧客給付之貨款扣除手續
    費後，匯入被告上開永豐銀行帳戶，金額共計新臺幣（下同
    ）42萬180 元（經檢察官更正為42萬30元）。嗣經光榮公司
    職員陳文銓在上開網站訂購盜版「三國志II威力加強版」、
    「麻雀大會」光碟7 片，確認係盜版光碟後，報請調查機關
    處理，始循線查悉上情，因認被告涉有幫助違反著作權法第
    91條之1 第3 項、第2 項明知係侵害著作財產權之重製光碟
    而散布罪嫌。
二、按犯罪事實應依證據認定之，無證據不得認定犯罪事實；不
    能證明被告犯罪者，應諭知無罪之判決，刑事訴訟法第 154
    條第2 項、第301 條第1 項分別定有明文。又事實之認定，
    應憑證據，如未能發現相當證據，或證據不足以證明，自不
    能以推測或擬制之方法，為裁判基礎；且認定犯罪事實所憑
    之證據，雖不以直接證據為限，間接證據亦包括在內，然而
    無論直接證據或間接證據，其為訴訟上之證明，須於通常一
    般之人均不致有所懷疑，而得確信其為真實之程度者，始得
    據為有罪之認定，倘其證明尚未達到此一程度，而有合理之
    懷疑存在而無從使事實審法院得有罪之確信時，即應由法院
    為諭知被告無罪之判決，有最高法院40年台上字第86號判例
    、76年台上字第4986號判例可資參照。次按刑事訴訟法第16
    1 條已於91年2 月8 日修正公布，修正後同條第1 項規定：
    檢察官就被告犯罪事實，應負舉證責任，並指出證明之方法
    。因此，檢察官對於起訴之犯罪事實，應負提出證據及說服
    之實質舉證責任。倘其所提出之證據，不足為被告有罪之積
    極證明，或其闡明之證明方法，無從說服法官以形成被告有
    罪之心證，基於無罪推定之原則，自應為被告無罪判決之諭
    知，更有最高法院92年台上字第128 號判例意旨足參。
三、公訴人認被告涉有前開犯行，無非以被告供述、告訴代理人
    陳文銓指訴、證人即宅配通公司前金營業所前所長黃進賢證
    詞、證人即同案被告謝坤良證述、宅配通公司98年12月24日
    宅配通管本（98年）字第011 號函及宅配服務合約書、交易
    明細表、被告上揭永豐銀行帳戶交易明細等為其論據，公訴
    人並於本院審理中提出財團法人聯合徵信中心資料1 紙證明
    被告因積欠信用卡債務陷於經濟困窘而有前開犯行之未必故
    意。訊據被告甲○○對於開立前開永豐銀行帳戶，且與宅配
    通公司簽約之「甲○○」身分證、永豐銀行帳戶即為其身分
    證及上開永豐銀行帳戶，又宅配通自97年2 月29日起陸續將
    依約送貨所收款項匯入該永豐銀行帳戶中，並陸續經以金融
    卡提領、轉帳等情，雖不否認，惟否認有何幫助明知係侵害
    著作財產權之重製光碟而散布犯行，辯稱：伊申請之上開永
    豐銀行帳戶存摺、金融卡、密碼、印章與伊之身分證影本放
    在家中，一起遺失了，也沒有與宅配通公司簽約云云。
四、經查：
  (一)前揭永豐銀行帳號000-000-0000000-0號帳戶為被告於96年
    7月18日申請開立乙節，為被告所不否認，並有永豐銀行北
    投分行99年1月11日永豐銀北投分行（099）字第00 001號函
    所檢附之開戶資料在卷可稽（見士檢偵查卷第30、31頁），
    堪予認定。
  (二)又臺北市保護智慧財產權交流協會總幹事陳文銓因在「Wii
    Statoin」網站（http:/ /www.wii2.com.tw)見有刊登販售
    非法重製光榮公司享有著作財產權之日商任天堂株式會社出
    品之「Wii」遊戲軟體「三國志II威力加強版」、「麻雀大
    會」等電腦程式著作光碟，乃於97年1月19日上網以每片13
    0元，另含運費140元，總計1,050元之價格訂購「三國志II
    威力加強版」、「麻雀大會」光碟7片，於97年1月21日經「
    大榮貨運」宅配收到該光碟包裹，並於貨到後交付款項予送
    貨人員，嗣以光榮公司告訴代理人身分持該包裹向法務部調
    查局高雄市調查處提起告訴，並當場拆封包裹及鑑定該等光
    碟均確屬非法重製者等情，雖據證人陳文銓於調查局中陳述
    在卷，而被告對於該證人於警詢中陳述之證據能力亦無意見
    （見本院卷第13頁），本院審酌其調查局調查中之陳述作成
    時之情形，亦屬適當，得作為證據，並有證人陳文銓所提出
    之鑑定書、上開網路刊登廣告資料、送貨單等在卷可稽（附
    高雄市調查處卷），亦即前揭「Wii Statoin」網站之刊登
    者確有明知係侵害著作財產權之重製光碟而散布予證人陳文
    銓之犯行。
  (三)另某自稱「甲○○」之人於97年2月12日，持上揭「甲○○
    」身分證影本、永豐銀行帳戶存摺影本，以「甲○○」名義
    向宅配通公司職員申請宅配服務，並約定由宅配通公司以被
    告上開永豐銀行帳戶代收貨款（客戶代碼：0000000000號，
    宅配與代收貨款契約有效期間係自97年2 月12日起至98年2
    月11日止），嗣被告所申請前開永豐銀行帳戶自97年2 月29
    日起至97年3 月14日止總計由宅配通公司依前開契約約定匯
    入42萬30元，且所匯入之款項陸續經以金融卡轉帳、提領等
    情，雖據公訴人提出證人即宅配通公司前金營業所前所長黃
    進賢證詞、宅配通公司98年12月24日宅配通管本（98年）字
    第011 號函及宅配服務合約書、交易明細表、被告上揭永豐
    銀行帳戶交易明細等為證，並當庭依永豐銀行帳戶交易明細
    表記載金額更正原起訴所記載匯入款項為42萬30元。惟被告
    此永豐銀行帳戶經匯入之款項係宅配通公司於97年2 月12日
    簽訂前開宅配服務合約書後代為送貨收取貨款所匯入，而與
    證人陳文銓指訴明知係侵害著作財產權之重製光碟而散布犯
    行的時間97年1 月19日、97年1 月21日，送貨及收款之貨運
    公司為「大榮貨運」均有不同，且係在該犯明知係侵害著作
    財產權之重製光碟而散布犯行之正犯犯罪時間之後，亦即證
    人陳文銓所收到之非法重製光碟與交付之1,050 元貨款均與
    公訴人所指前開以被告名義與宅配通公司簽約送貨暨將所收
    取之貨款匯入被告永豐銀行帳戶之情節完全無涉，不能證明
    公訴人所指「被告明知申請帳戶使用係輕而易舉之事，且身
    分證影本係個人身分識別文件，一般人無故取得他人金融帳
    戶及身分證影本使用之行徑常與犯罪之需要密切相關，而可
    預見該名不自行申辦帳戶反取得他人帳戶存摺、印章、密碼
    及身分證影本使用之人，可能係用以販售盜版光碟，又對於
    提供帳戶及身分證影本予他人使用雖無必引發他人萌生犯罪
    之確信，但仍以縱若有人持以犯罪亦不違反其本意，而基於
    幫助他人犯罪之犯意」等情與於97年1 月19日犯明知前開「
    Wii 」遊戲軟體「三國志II威力加強版」、「麻雀大會」等
    係侵害著作財產權之重製光碟而仍予散布，並自證人陳文銓
    處收得1,050 元之款項之正犯行為有關。
  (四)公訴人雖又舉證人即同案被告謝坤良證述受僱於真實姓名年
    籍不詳自稱「呂先生」之成年男子，依「呂先生」提供之顧
    客名單包裝非法重製光碟由宅配通公司宅配服務送貨予顧客
    等詞，證明前開以被告名義與宅配通公司簽約之宅配服務係
    用以寄送非法重製光碟一情，惟此部分正犯明知係侵害著作
    財產權之重製光碟而散布之行為如何、所散布之非法重製光
    碟為何，均未見起訴書犯罪事實欄中記載，難認公訴人以證
    人謝坤良供述所欲證明之待證事實有關之犯罪事實為本件起
    訴之範圍。
  (五)按刑法上之幫助犯，以正犯已經犯罪為構成要件，故幫助犯
    無獨立性，如無他人犯罪行為之存在，幫助犯即無由成立，
    最高法院60年台上字第2159號判例意旨可資參照。本件正犯
    之行為即散布前開非法重製之「Wii 」遊戲軟體「三國志II
    威力加強版」、「麻雀大會」等電腦程式著作光碟7 片之行
    為既與公訴人起訴被告提供身分證影本與前開永豐銀行帳戶
    供該集團人員與宅配通公司簽約之行為無何關連性，又無其
    他正犯之行為，自無從認定被告幫助犯之成立。
  (六)至公訴人以被告對於申請前開永豐銀行帳戶是否有申領金融
    卡使用前後於偵查及本院審理中雖供述不一，且若非被告授
    權使用該帳戶，該集團人員不可能任由宅配通公司將貨款匯
    入該帳戶中而不擔心該帳戶可能遭被告掛失、凍結而無法使
    用，認被告確有將前開永豐銀行帳戶存摺、金融卡、印章、
    密碼及身分證影本交予犯罪集團使用之幫助犯行，另提出財
    團法人聯合徵信中心資料1 紙證明被告因積欠信用卡債務陷
    於經濟困窘而犯本件之動機。然按認定犯罪事實應依證據，
    為刑事訴訟法所明定，故被告否認犯罪事實所持之辯解，縱
    屬不能成立，仍非有積極證據足以證明其犯罪行為，不能遽
    為有罪之認定，復有最高法院30年上字第1831號判例意旨足
    參。本件既無證據證明證人陳文銓購得本件非法重製光碟有
    關之該正犯所為明知係侵害著作財產權之重製光碟而散布犯
    行與被告被訴前開幫助犯行有關，自難以被告之辯解與常情
    相悖而認定本件犯罪事實。
五、綜上所述，檢察官所舉之證據不能證明被告之幫助犯行與證
    人陳文銓購得本件非法重製光碟有關之該正犯所為明知係侵
    害著作財產權之重製光碟而散布犯行有關，無從證明被告確
    實涉及上開犯行，不能使本院得有罪之確信，此外，復查無
    其他證據足證被告確有公訴人所指幫助違反著作權法第91條
    之1 第3 項、第2 項犯行，不能證明被告犯罪，自應為被告
    無罪判決之諭知。
據上論斷，應依刑事訴訟法第284 條之1 、第301 條第1 項，判
決如主文。
本案經檢察官蔡啟文到庭執行職務
中    華    民    國    99    年    4     月    21    日
                  刑事第七庭法  官  黎惠萍
以上正本證明與原本無異。
如不服本判決應於收受判決後10日內向本院提出上訴書狀，並應
應敘述具體理由。其未敘述上訴理由者，應於上訴期間屆滿後20
日內向本院補提理由書(均須按他造當事人之人數附繕本)「切勿
逕送上級法院」。
                            書記官  林志忠
中    華    民    國    99    年    4     月    21    日


司法院資訊處製作；財團法人民間司法改革基金會備份。
